【裁判字號】    99,交上訴,611
【裁判日期】    990428
【裁判案由】    肇事逃逸罪等
【裁判全文】
臺灣高等法院臺中分院刑事判決       99年度交上訴字第611號
上  訴  人  臺灣臺中地方法院檢察署檢察官
被      告  戊○○
上列上訴人因被告肇事逃逸罪等案件，不服臺灣臺中地方法院99
年度交訴字第11號中華民國99年2月9日第一審判決（起訴案號：
臺灣臺中地方法院檢察署98年度偵字第22931號），提起上訴，
本院判決如下：
    主    文
原判決關於過失致死及肇事逃逸部分及定應執行刑部分均撤銷。
戊○○因過失致人於死，處有期徒刑拾月，又駕駛動力交通工具
肇事，致人死傷而逃逸，處有期徒刑捌月，應執行有期徒刑壹年
肆月，緩刑肆年，緩刑期間交付保護管束。
其他上訴駁回。
    犯罪事實
一、戊○○考領有適當之駕駛執照，於民國（下同）九十八年七
    月二十八日凌晨零時許，在台中縣神岡鄉○○村○○○道上
    之某餐廳內，與朋友共同飲用啤酒後，已達不能安全駕駛動
    力交通工具之狀態，竟仍貿然於同日凌晨一時許，駕駛車號
    ＰＥ─四０六六號自用小客車返家。於同日凌晨一時十分許
    ，戊○○沿豐原大道七段由南往北方向行駛，行經豐州大道
    與東洲路口時，本應注意該路段行車速限為時速六十公里，
    不得超速行駛，且行車應注意車前狀況，隨時採取必要之安
    全措施，竟以時速六十公里以上之速度超速行駛，而撞及前
    方違規暫停於機車道上由甲○○所駕駛之五Ｒ─００七六號
    自用小客車，並撞擊車門旁之龔羽瑄、己○○及擦撞路邊停
    放由游淑玲所駕駛之車號五Ｒ─六六四六號自用小客車及庚○○所駕駛之０九七六─ＮＨ號（起訴書及原審判決均誤載
    為０九四六─ＮＨ號）自用小客車，因而致龔羽瑄受有左總
    髂靜脈破裂併後腹腔血腫、骨盆骨折之傷害，並造成低血積
    休克（嗣經送醫不治死亡），己○○受有右脛骨上端閉鎖性
    骨折、右前臂撕裂傷長二十寬十公分之傷害，甲○○受有頭
    部外傷合併蜘蛛膜下腔出血、肺部挫傷之傷害（己○○、甲○○因與被告和解，而未據告訴或經撤回告訴）。詎戊○○
    於肇事致人死傷後，竟基於肇事逃逸之故意，未待員警到達
    現場亦未將傷者送醫急救即徒步離開現場，嗣於九十八年七
    月二十八日上午五時三十分許，始委託其叔叔楊源坤報警處
    理，承認其為駕駛肇事之人，並為警於同日上午七時三十分
    許，帶同戊○○前往醫院進行抽血檢測其酒精濃度之結果，
    推算其於肇事當時之酒精濃渡達每公升０．三二至一．二二
    毫克之間，因而查悉上情。龔羽瑄經送醫急救後，延至九十
    八年八月三日下午四時四十一分不治死亡
二、案經台中縣警察局豐原分局報請臺灣臺中地方法院檢察署檢
    察官偵查起訴。
    理    由
壹、證據能力部分：
一、按刑事訴訟法第一百五十八條之三規定：「證人、鑑定人依
    法應具結而未具結者，其證言或鑑定意見，不得作為證據。
    」所謂「依法應具結而未具結者」，係指檢察官或法官依刑
    事訴訟法第一百七十五條之規定，以證人身分傳喚被告以外
    之人（證人、告發人、告訴人、被害人、共犯或共同被告）
    到庭作證，或雖非以證人身分傳喚到庭，而於訊問調查過程
    中，轉換為證人身分為調查時，此時其等供述之身分為證人
    ，則檢察官、法官自應依本法第一百八十六條有關具結之規
    定，命證人供前或供後具結，其陳述始符合第一百五十八條
    之三之規定，而有證據能力。若檢察官或法官非以證人身分
    傳喚而以告發人、告訴人、被害人或共犯、共同被告身分傳
    喚到庭為訊問時（例如刑事訴訟法第七十一條、第二百十九
    條之六第二項、第二百三十六條之一第一項、第二百四十八
    條之一、第二百七十一條第二項、第二百七十一條之一第一
    項），其身分既非證人，即與「依法應具結」之要件不合，
    縱未命其具結，純屬檢察官或法官調查證據職權之適法行使
    ，當無違法可言。而前揭不論係本案或他案在檢察官面前作
    成未經具結之陳述筆錄，係屬被告以外之人於偵查中向檢察
    官所為之陳述，本質上即屬於傳聞證據（最高法院九十六年
    台上字第三五二七號判決參照），經查吳景翊（原審判決誤
    載為吳環翊）、丁○○、楊源坤、庚○○、丁○○於偵查中
    由檢察官以「關係人」之身分（見偵查卷第71頁、72頁）到
    庭陳述，並非以告發人、告訴人、被害人或共犯、共同被告
    身分傳喚到庭訊問，而公訴人於起訴書中亦認上開人之陳述
    ，係「證人」之陳述，本院認本案上開人等於偵查中之陳述
    ，既非告發人、告訴人、被害人或共犯、共同被告，公訴人
    以「關係人」之身分傳喚上開人等到庭所為之陳述，依其內
    容觀之，應屬證明案發經過之「證人」，此由公訴人於起訴
    書中亦載明上開人等為證人即明，則上開人等於偵查中之證
    述，依法既未經合法具結，渠等證述均不具有證據能力。
二、按被告以外之人於審判外之陳述，雖不符合前四條（即刑事
    訴訟法第一百五十九條之一至一百五十九條之四）之規定，
    而經當事人於審判程序同意作為證據，法院審酌該言詞陳述
    或書面陳述作成之情況，認為適當者，亦得為證據。當事人
    、代理人或辯護人於法院調查證據時，知有第一百五十九條
    第一項之情形，而未於言詞辯論終結前聲明異議者，視為有
    前項之同意，刑事訴訟法第一百五十九條之五定有明文。經
    查本件公訴人、被告於本件言詞辯論終結前均未就被告以外
    之人於審判外之陳述聲明異議，本院審酌該言詞或書面之陳
    述作成之情況，認為適當得為證據，先此敘明。
貳、本院認定之理由：
一、訊據被告戊○○對於上揭事實均坦承不諱，核與告訴代理人
    丙○○指訴之情節相符，復經證人甲○○、庚○○、吳景翊
    （原審判決誤載為吳環翊）、丁○○、楊源坤（原審判決誤
    載為楊坤源）、己○○於警詢中，及證人陳楊素美田於警詢
    及偵查中證述屬實。本案被告酒後駕車，為警測出之駕駛當
    時呼氣中酒精濃度達每公升0.32至1.22毫克之間，亦有當事
    人酒精測試紀錄表一份在卷可憑（見警卷第43頁），且其行
    車中操控力降低，致擦撞路旁停放之車輛及行人，其因飲酒
    而已嚴重影響其操控駕駛之能力，顯見其因飲酒已達不能安
    全駕駛動力交通工具之程度，至為明顯，此外尚有勘察採證
    同意書、採證照片、童綜合醫院病歷摘要、道路交通事故調
    查報告表(一)、(二)、道路交通事故現場圖及現場相片附卷可證
    ，又被害人龔羽瑄確因本件車禍，致受腹腔內出血等傷害，
    送醫不治死亡，亦經檢察官相驗屬實，製有相驗筆錄、檢驗
    報告書、相驗屍體證明書在卷可憑，被告過失駕車肇事行為
    ，與被害人之死亡結果間，自具有相當因果關係。本案被告
    酒後駕車、過失致人於死及肇事逃逸之犯行均臻明確，堪信
    被告自白與事實相符，依法應予論科。
二、查本案被告係失控撞擊臨時停放於機車道上之車號五Ｒ─０
    ０七六號自用小客車，因撞擊力道過猛因而車輛偏移再擦撞
    路旁停放之自用小客車二部及站立上開五Ｒ─００七六號自
    用小客車旁之人，業經證人己○○於警詢（警卷第17頁）中
    證述明確，與證人陳楊素美於偵訊中以證人之身分到庭結證
    稱：「我當時在我家門口，幫我一個過世的朋友摺蓮花，聽
    到煞車聲就轉頭過去看，開過來的車子車速非常快，一台銀
    色的車子先撞到停在機車道上的黑色車子，再擦撞停在路邊
    的二台車」等語（見偵查卷第76頁正面）相符，堪認被告係
    因車速過快，且未注意車前狀況而煞車不及致撞上機車道上
    臨時停放之五Ｒ─００七六號自用小客車再擦撞路邊停放之
    小客車，核與本案道路交通事故現場圖所示（見警卷第39頁
    ）被告之自用小客車之輪胎擦地痕均未超出機車專用道外側
    等情相符，公訴人認被告係先撞擊路邊停放之庚○○所駕駛
    之０九四六─ＨＮ號自用小客車及丁○○所駕駛之五Ｒ─六
    六四六號自用小客車，再往前撞擊五Ｒ─００七六號自用小
    客車，容有誤會。
二、按酒精對中樞神精系統有麻醉作用，對人體之影響固因人而
    異，然多與血液中之酒精濃度成正比，通常情形，血液中之
    酒精濃度在每公升1000毫克（即呼氣酒精濃度每公升0.5毫
    克）時，雖在外觀上無法辨識，但檢查眼睛機能，對反應時
    間功能均有降低之事實，對一般人而言，血液中酒精濃度增
    加至每公升1000至1500毫克（即呼氣酒精濃度約每公升零點
    0.5至0.75毫克），顯示快感、話多、臉色紅潤，每公升150
    0至2500毫克（即呼氣酒精濃度每公升0.75至1.25毫克）時
    ，呈興奮、走路不穩、咬字不清，稍有麻痺現象。而道路交
    通安全規則第114條第2款規定汽車駕駛人飲酒後吐氣超過每
    公升0.25毫克以上者，不得駕車，即是基於酒精對人體中樞
    神經系統有上述之麻醉作用，為維護安全駕駛，而為之禁止
    規定。復查酒精對中樞神精系統之麻醉作用，對人體之影響
    固因人而異，然多與血液中（或呼氣中）之酒精濃度成正比
    ，通常情形，呼氣中酒精濃度每公升0.55毫克或血液中酒精
    濃度在百分之0.11以上，參考德國、美國之標準，肇事率為
    一般正常人之10倍，認為已達不能安全駕駛之標準，此有法
    務部於88年5月10日邀集交通部、行政院衛生署、內政部警
    政署、中央警察大學等單位相關人員召開之研商訂定刑法第
    185條之3服用毒品、麻醉藥品、酒類或其他相類之物，不能
    安全駕駛交通工具之認定標準會議結論可參。
三、次按行車速度，依速限標誌或標線之規定；駕駛人駕駛汽車
    ，應注意車前狀況，並隨時採取必要之安全措施，道路交通
    安全規則第93條第1項、第94條第3項分別定有明文。經查，
    本件肇事路段之速限為時速60公里，有道路交通事故調查報
    告表(一)在卷可佐，而被告自承當時車速為6、70 公里（警卷
    第9 頁、相驗卷第77頁筆錄），此為被告戊○○所應注意，
    且依當時情形，又無不能注意之情形，竟疏於注意車前狀況
    及道路之速限，以採取適當之安全措施，因而撞擊被害人致
    其死亡，其有過失，且其過失行為與被害人龔羽瑄之死亡間
    ，有因果關係，已甚明確。
四、另刑法第185條之4肇事逃逸罪增訂之立法理由，乃「為維護
    交通安全，加強救護，減少被害人之死傷，促使駕駛人於肇
    事後，能使被害人即時救護」，是立法者認駕駛人駕車肇事
    後，倘能將被害人即時救護，或留在現場處理，避免後車再
    次撞擊傷者，均可減輕或避免被害人之傷亡，此攸關社會大
    眾生命、身體之安全，因而將駕車肇事逃逸行為，明文規定
    為犯罪行為加以處罰。本條既是在防止逃逸行為所產生之抽
    象危險，因此所謂「逃逸」，應非指行為人有積極「逃亡、
    隱匿」等阻礙犯罪偵查行為，而係指行為人不留在肇事現場
    為即時救護、避免後車再度撞擊或協助相關人員迅速處理事
    故而離去之行為，蓋此一離去行為可能使因肇事所發生之損
    害有再度擴大之危險（最高法院95年度台上字第2193號裁判
    意旨參照）。經查：本件車禍發生後，被告未對被害人施行
    救護，亦未代為報案，且未經被害人同意即擅自離去，亦未
    留下任何資料或連絡方式，業據被告自承在卷（見本院卷第
    18頁），從而被告確有肇事逃逸之意圖及事實，亦至為灼然
    。
參、論罪科刑部分：
一、核被告戊○○酒後駕車部分，係犯刑法第185條之3之服用酒
    類不能安全駕駛罪；其駕車肇事致被害人死亡，係犯同法第
    276條第1項過失致死罪；其肇事後逃逸部分，則係犯同法第
    185條之4之肇事逃逸罪。所犯上開三罪間，犯意各別，罪名
    不同，行為互殊，應予分論併罰。被告酒醉駕車致人死亡，
    應依道路交通管理處罰條例第86條第1項之規定，加重其刑
    。查本案被告於肇事後逃逸，於員警尚未發覺其肇事前，於
    同日清晨五時五十六分委託楊源坤報警說明其為肇事者，有
    楊源坤之調查筆錄一份在卷可憑（見警卷第21頁），而員警
    於同日凌晨下午五時二十分始經由ＰＥ─四０六六號車主吳
    璟翊之告知得悉該車案發時使用者為被告，有吳璟翊之調查
    筆錄一份在卷可憑，並有員警職務報告一紙附卷可憑（見警
    卷第5頁），是本案被告雖肇事逃逸，惟在員警尚未由上開
    肇事車輛登記所有人吳景翊處得悉被告肇事前，即由被告委
    託叔叔楊源坤報警自承其為肇事者，就過失致死犯行部分仍
    合於自首之要件，惟被告既棄車逃離現場，員警終究將可在
    短時間內經由肇事車輛登記車主處得悉被告肇事，又按刑法
    第62條於94年2月2日經修正為：「對於未發覺之罪自首而受
    裁判者，得減輕其刑，但有特別規定者，依其規定」，衡諸
    該條修正理由為「按自首之動機不一而足，有出於內心悔悟
    者，有由於情勢所迫者，亦有基於預期邀獲必減之寬典者，
    對於自首規定如依修正前之規定為必減其刑，不僅難獲致公
    平，且有使犯罪行為人恃以犯罪之虞。在過失犯罪，行為人
    為獲減刑判決，急於自首而坐令損害擴展之情形，亦偶有所
    見，必減主義，在實務上難以因應各種不同動機之自首案例
    ，我國暫行新刑律第51條、舊法第38條第1項、日本現行刑
    法第42條均採得減主義，既可委由裁判者視具體情況決定減
    輕刑度與否，運用上較富彈性，真誠悔悟者可得減刑自新之
    機會，而狡黠陰暴之徒，亦無所遁飾，可符公平之旨，宜予
    採用」，則本案被告於肇事後在偵查機關尚未發覺其肇事前
    ，雖主動委託他人報案表明自己係肇事當事人，惟審酌本案
    被告棄車逃離現場，未使受傷人員迅速送醫並使肇事責任儘
    早確定而恢復交通之順暢，其自首行為顯係因車輛遺留於現
    場，迫於情勢而為，尚不得認被告係基於真誠悔悟而為，不
    得依上開規定減輕其刑，附此敘明。
二、原審法院就被告所犯過失致死、肇事逃逸罪部分，認被告罪
    證明確，而予以論罪科刑，固屬有據。惟查：(一)本案被告係
    失控撞擊臨時停放於機車道上之車號五Ｒ─００七六號自用
    小客車，因撞擊力道過猛車輛偏移再擦撞路旁停放之自用小
    客車二部及站立上開五Ｒ─００七六號自用小客車旁之人，
    業如經本院認定如上所述，原審判決以被告係先擦撞路旁小
    客車再撞擊停放機車道上之小客車，核與卷證資料及證人所
    述不符；(二)證人吳景翊（原審誤載為吳環翊）、丁○○、楊
    源坤、庚○○、丁○○於偵查中由檢察官以證人之身分到庭
    所為之證詞，未經檢察官於偵查中依法命其具結，簽名具結
    於後，原審既同認檢察官係以證人之身分為訊問，惟未說明
    何以該未經具結之證人所為之陳述有證據能力而逕採為本案
    過失致死及肇事逃逸部分之證據，亦有未合；(三)另量刑之輕
    重及緩刑期間之長短，雖屬事實審法院得依職權自由裁量之
    事項，然仍應受比例原則及公平原則之限制，否則其判決即
    非適法。刑事審判旨在實現刑罰權分配的正義，故法院對有
    罪被告之科刑，應符合罪刑相當之原則，使輕重得宜，罰當
    其罪，以契合社會之法律感情。本件被告因酒後駕駛肇事，
    依法應加重其刑，且依其超速行駛失控撞擊多人多車，危害
    重大，原審僅量處有期徒刑六月，顯屬過輕，且合併執行後
    ，諭知之緩刑期間僅三年，亦屬過短，堪認原審法院對被告
    過失致死及肇事逃逸部分之量刑與罪刑相當原則及比例原則
    、公平原則之本旨有違；是公訴人上訴意旨認原審判決就此
    部分量刑過輕，即有理由，應由本院將原判決過失致死、肇
    事逃逸及定應執行刑部分均撤銷，爰審酌被告素行良好，本
    案係酒後超速駕駛，致撞擊多部小客車及多人，造成重大危
    害，且未顧及他人人身安全即逃逸，犯後業經坦承犯行並與
    被害人達成和解等一切情狀，量處如主文第二項所示之刑，
    並定其應執行刑。復查被告前未曾受有期徒刑以上刑之宣告
    ，有臺灣高等法院被告前案紀錄表及刑案資料查註紀錄表各
    1份在卷足憑，其因一時疏忽致犯本罪，肇事後已與被害人
    家屬達成和解，有和解筆錄1份附卷可憑（見原審卷第40頁
    ），其經此刑之宣告後，應能知所警惕而無再犯之虞，本院
    因認為就其所犯刑法第二百七十六條第一項之過失致死罪及
    第一百八十五條之四肇事逃逸罪合併所定之刑，以暫不執行
    為適當，爰併予宣告緩刑四年，用啟自新。並審酌被告之年
    齡尚輕，酒後超速駕駛致發生重大車禍危害，並於肇事後逃
    逸，為使其明瞭自身對社會之責任，並謹記此教訓，爰併諭
    知緩刑期間交付保護管束。
三、原審法院就被告所犯酒後駕駛部分，認被告罪證明確，適用
    刑法第一百八十五條之三條、第四十一條第一項前段、刑法
    施行法第一條之一之規定判處拘役五十日，並諭知易科罰金
    之折算標準，並審酌其酒後駕駛，造成自身及其他使用道路
    之公眾之危險，且致生事故，並說明刑法第一百八十五條之
    三服用酒類不能安全駕駛動力交通工具而駕駛罪，其之立法
    目的在於維護交通安全，以防止交通事故之發生，係偏重於
    社會秩序安全之維護，與刑法第二百七十六條及第一百八十
    五條之四肇事逃逸罪之立法目的，在於保護個人生命法益、
    加強對車禍被害人之救護，減少被害人死傷，促使於肇事後
    能對被害人及時救護，是其除於維護社會安全外，同時著重
    對被害人之保護，二者並不相同。刑法第一百八十五條之三
    之罪，被害人有關本案之意見，即非本罪之主要考量因素，
    就刑法第一百八十五條之三部分，認以不宣告緩刑為適當，
    核其認事用法均無違誤，量刑亦屬妥適，應予維持。公訴人
    就此部分指摘原審量刑過輕，並無理由，應予駁回。
四、據上論斷，應依刑事訴訟法第368條、第369條第1項前段、
    第364條、第299條第1項前段，刑法第276條第1項、第185條
    之4、第51條第5款、第74條第1項第1款、第93條第1項，道
    路交通管理處罰條例第86條第1項，刑法施行法第1條之1第
    1項、第2項前段，判決如主文。
本案經檢察官乙○○到庭執行職務。
中    華    民    國    99    年     4    月    28   日
            刑事第六庭    審判長法  官  李  文  雄
                                法  官  林  靜  芬
                                法  官  陳  如  玲
以上正本證明與原本無異。
中華民國刑法第185條之3服用酒類駕駛動力交通工具部分不得上
訴，其餘得上訴。
如不服本判決應於收受送達後10日內向本院提出上訴書狀，其未
敘述上訴理由者，並得於提起上訴後10日內向本院補提理由書（
均須按他造當事人之人數附繕本）「切勿逕送上級法院」。
                                書記官  陳  信  和
中    華    民    國    99    年    4     月    29    日

司法院資訊處製作；財團法人民間司法改革基金會備份。
